【裁判字號】    99,訴,1558
【裁判日期】    991111
【裁判案由】    債務人異議之訴
【裁判全文】
臺灣高雄地方法院民事判決              99年度訴字第1558號
原      告  甲○○○
訴訟代理人  乙○○
被      告  萬泰商業銀行股份有限公司
法定代理人  丁○○
訴訟代理人  丙○○
上列當事人間債務人異議之訴事件，本院於99年10月28日言詞辯
論終結，判決如下：
    主      文
原告之訴駁回。
訴訟費用由原告負擔。
    事實及理由
壹、程序部分：
一、原告未於本院最後言詞辯論期日到場，核無民事訴訟法第38
    6 條各款所列之情形，爰依被告之聲請，由其一造辯論而為
    判決。
二、按不變更訴訟標的，而補充或更正事實上或法律上之陳述者
    ，非為訴之變更或追加，民事訴訟法第256 條定有明文。本
    件原告起訴時原訴之聲明為請求撤銷臺灣屏東地方法院惠民
    執祥字第99司執助88號清償債務強制執行程序（下稱屏東地
    院執行程序）；嗣於民國99年8 月16日本院行準備程序時當
    庭以言詞更正訴之聲明為請求撤銷本院99年度司執字第1119
    8 號拍賣抵押物強制執行事件之執行程序（下稱系爭執行程
    序），經查，上開屏東地院執行程序，係受本院系爭執行程
    序之囑託所為，二者實為同一之執行程序，是原告所為聲明
    之更正，並未變更訴訟之同一性，揆諸前揭規定，非為訴之
    變更或追加，其變更應予准許。
貳、實體部分：
一、本件原告起訴主張：坐落高雄縣旗山鎮○○段559-86、559-
    87、559-234 地號土地暨其上4077建號建物即門牌號碼高雄
    縣旗山鎮○○○路805 號房屋（以下合稱系爭房地），係原
    告於80幾年間向法院拍定取得，其後原告將系爭房地出售予
    訴外人乙○○並辦理所有權移轉登記完畢，價金部分則約定
    由乙○○以分期付款方式為給付，乙○○於95年間以系爭房
    地設定抵押權向被告借款，並於97年間因生意週轉不靈，無
    力給付原告買賣所餘價金，乃將系爭房地再移轉登記予原告
    ，原告並未積欠被告新臺幣（下同）555 萬5,325 元，被告
    向法院聲請拍賣系爭房地並無理由，又乙○○當初僅以系爭
    房地設定抵押擔保其個人之債務，該抵押權之範圍不應及於
    乙○○為他人作保之保證債務，故被告不得將乙○○之保證
    債務參與系爭房地拍賣價金之分配而全數取償，爰依強制執
    行法之規定提起本件債務人異議之訴，並聲明求為判決：本
    院99年度司執字第11198 號拍賣抵押物強制執行事件之執行
    程序應予撤銷。
二、被告則以：訴外人乙○○於95年11月13日，以系爭房地設定
    222 萬元之最高限額抵押權（下稱系爭抵押權）供擔保，向
    被告借款185 萬元，約定擔保債權範圍包含現在（包括過去
    所負現在尚未清償）及所負之票據、借款、墊款、保證等債
    務及其他債務，而乙○○尚擔任訴外人伸奇企業有限公司（
    下稱伸奇公司）之連帶保證人，向被告先後借款400 萬元、
    200 萬元，是系爭抵押權之擔保範圍除乙○○個人債務外（
    下稱系爭借款債務），尚及於乙○○對於伸奇公司之上開保
    證債務（下稱系爭保證債務）；嗣乙○○雖將系爭房地所有
    權移轉予原告，然抵押權之效力不受影響，乙○○既未依約
    清償上開3 筆借款合計555 萬5,325 元，被告自得聲請拍賣
    系爭房地並自拍得價金全部取償，原告主張並無理由等語，
    資為抗辯。並聲明求為判決：原告之訴駁回。
三、兩造爭執與不爭執之事項：
（一）不爭執部分：
    (一)訴外人乙○○曾於95年11月13日以系爭房地，設定222 萬
      元之最高限額抵押予被告供擔保，向被告借款185 萬元。
    (二)訴外人乙○○係訴外人伸奇公司分別於95年7 月26日、96
      年5 月15日，向被告借款400 萬元、200 萬元之連帶保證
      人。
    (三)訴外人乙○○於97年5 月23日將系爭房地以買賣為原因，
      移轉登記予原告所有。
（二）爭執部分：
    (一)本件抵押權擔保範圍是否及於訴外人乙○○之系爭保證債
      務？
    (二)被告聲請拍賣系爭房地，有無理由？
四、本院之判斷：
（一）就本件抵押權擔保範圍，是否及於訴外人乙○○之系爭保
      證債務之部分：
    (一)按不動產物權，依法律行為而取得、設定、喪失及變更者
      ，非經登記，不生效力，為民法第758 條第1 項所明定。
      又所謂最高限額抵押權，係指債務人或第三人提供其所有
      之不動產，就債權人對債務人一定範圍內之不特定債權，
      在一定金額限度內為擔保之特殊抵押權。是以最高限額抵
      押權所擔保者，係在一定範圍內之法律關係（即基礎關係
      ）所不斷發生之債權（最高法院92年度台上字第2340號裁
      判意旨參照）。再者抵押權所擔保之債權，其種類及範圍
      ，屬於抵押權之內容，依法應經登記，始生物權之效力，
      但如因內容過於冗長，登記簿所列各欄篇幅不能容納記載
      ，可以附件記載，作為登記簿之一部分。因此關於最高限
      額抵押權所擔保之債權，雖未記載於土地登記簿，然於聲
      請登記時提出之最高限額抵押權設定契約書，有該項債權
      之記載者，此契約書既作為登記簿之附件，自為抵押權效
      力所及（最高法院84年台上字第1967號判例意旨參照）。
      從而抵押權約定之內容，雖不能容納於記載登記簿所列各
      欄內，但如經當事人以附件方式記載，並提出於登記機關
      ，作為登記簿之一部分，則一般第三人仍可經由向地政機
      關查詢，知悉該抵押權擔保之範圍，不致於受不測之損害
      ，自應認該約定部分亦為抵押權設定契約之內容，而於抵
      押權擔保之列。
    (二)經查，本件系爭抵押權之抵押權設定契約書第21欄中，已
      載明約定事項包括附件之「其他特約事項」（見本院卷第
      18頁），而依該附件之「其他特約事項」第1 點，並已明
      確約定系爭抵押權擔保債權範圍為：「在抵押權設定契約
      書所定之最高限額以內，現在（包括過去所負現在尚未清
      償）及將來所負之票據、借款、墊款、保證等債務及其他
      債務」等語（見本院卷第19頁），且查該「其他特約事項
      」書上蓋有地政事務所知騎縫章，可知該特約事項業於系
      爭抵押權登記之時，已一併提出於登記機關而作為登記簿
      之一部分，雖該「其他特約事項」係被告預定用於同類型
      契約之定型化條款，然既已作為登記簿之附件且其中關於
      最高限額抵押權效力所及之各項債權，又均特別以較粗之
      黑體字方式標示（見本院卷第19頁），以提醒注意，甚至
      包括第三人在內，自均可隨時向地政機關查詢，並清楚瞭
      解系爭抵押權擔保之債權範圍，而不致受有無法預測之損
      害；且又衡情抵押債務人對抵押權所擔保之債務範圍，因
      攸關日後抵押品之返還價值，應會特別注意，則乙○○於
      簽約之時，自無不知之理。再參以縱系爭抵押權所擔保之
      範圍，包括將來所負包括保證債務在內，在屆時仍以確有
      積欠債務為前提，客觀上自無對乙○○有顯失公平之處。
      是核其情形，本件「其他特約事項」之登載應無民法第24
      7 條之1 各款所稱顯失公平之處，揆諸上開法律及實務見
      解，系爭保證債務既已於該特約事項中明確載明，自應為
      系爭抵押權效力所及。從而原告主張乙○○當初僅以系爭
      房地設定抵押擔保其個人之債務，該抵押權之範圍應不及
      於乙○○為他人作保之保證債務，被告不得將乙○○之系
      爭保證債務參與系爭房地拍賣價金之分配云云，實於法不
      合，並無足採。
（二）被告聲請拍賣系爭房地，有無理由？
    (一)次按，抵押權人，於債權已屆清償期，而未受清償者，得
      聲請法院，拍賣抵押物，就其賣得價金而受清償、不動產
      所有人設定抵押權後，得將不動產讓與他人。但其抵押權
      不因此而受影響，分別為民法第873 條及第867 條所明定
      。再按，抵押權為不動產物權，非經登記，不生效力，抵
      押權人僅能依設定登記之內容行使權利，是抵押債務人究
      為何人，應以設定登記之內容為準（最高法院72年台上字
      第2432號判例意旨參照），是同一不動產，於設定抵押權
      後，非不可再行出賣，不過已設定之抵押權，不因其物之
      所有權移轉而被妨害，設定登記之債務人就已設定抵押之
      全部債務，苟非清償或免除而消滅抵押權，則債權人自可
      本於追及其物之效力，就抵押物全部而行使權利（最高法
      院18年上字第1524號、18年抗字第6 號判例意旨參照）。
    (二)查訴外人乙○○係於95年11月13日以系爭房地設定222 萬
      元之最高限額抵押予被告供擔保，向被告借款185 萬元，
      並擔任伸奇公司之連帶保證人，分別於95年7 月26日、96
      年5 月15日，向被告借款400 萬元、200 萬元，嗣於97年
      5 月23日將系爭房地以買賣為原因，移轉登記為原告所有
      等情，為兩造所不爭執，已如前述，又乙○○對於被告所
      負之系爭借款債務及保證債務，分別仍有本金156 萬6,02
      9 元及223 萬7,295 元、175 萬2,001 元尚未清償乙情，
      有本院所核發之支付命令及其確定證明書影本、債權憑證
      影本各1 份在卷可稽（見本院卷第69、70、71-72 頁），
      足堪認定，是系爭抵押權設定申請書及契約書上之擔保債
      務人既登記為乙○○，且系爭抵押權所擔保之債權，亦係
      乙○○所積欠被告之債權，或原告擔任伸奇公司向被告借
      款之連帶保證人，此觀上開抵押權設定契約書之約定自明
      ，而與原告無涉，揆諸上開法律規定及實務見解，被告自
      得本於抵押權之追及效力，於系爭抵押權效力所及之乙○
      ○所積欠債務未獲清償時，依法就系爭房地拍賣求償。原
      告雖主張，系爭房地係其於80幾年間拍定取得而出售予訴
      外人乙○○，並係乙○○向被告設定抵押借款，原告並未
      向被告借款，並無積欠被告債務，被告自不得拍賣其所有
      之系爭房地云云，然系爭抵押權所擔保之債權既為被告對
      乙○○之借款及保證債務債權，則不論原告與訴外人乙○
      ○間有何買賣或債權債務關係，均與被告行使抵押權無涉
      ，原告主張於法不合，殊不足取。
    (三)末按執行名義無確定判決同一效力者，於執行名義成立前
      ，如有債權不成立或消滅或妨礙債權人請求之事由發生，
      債務人亦得於強制執行程序終結前提起異議之訴，為強制
      執行法第14條第2 項所明定。經查，本件系爭執行程序之
      執行名義為98年度司拍字第1801號拍賣抵押物裁定（見本
      院99年度司執字第11198 號卷第5 頁），係無與確定判決
      同一效力之執行名義，原告以其並無系爭抵押權所擔保之
      債權存在，提起本件債務人異議之訴，程序上並無不合，
      惟查系爭抵押權所擔保之債權為被告對於訴外人乙○○之
      上開系爭借款及保證債務債權，且該債權均未獲清償完畢
      ，業如前述，而上開債權合計金額亦確為555 萬5,325 元
      （計算式：1,566,029+2,237,295+1,752,001=5,555,325
      ），故被告上開執行名義並無債權不成立、債權消滅或妨
      礙債權人請求之事由存在，是被告持上開執行名義聲請拍
      賣系爭房地，應為有理由，原告請撤銷系爭強制執行程序
      ，尚乏依據。
五、綜上所述，原告既係於系爭抵押權設立登記後始受讓登記為
    系爭房地之所有權人，且系爭抵押權設定之時，已載明訴外
    人乙○○之借款債務及保證債務均為抵押權擔保範圍之列，
    則本件被告基於抵押權之追及效力，對系爭房地聲請拍賣，
    並將訴外人乙○○所負之借款債務及保證債務均列入債權額
    取償，自無不當，則原告依強制執行法第14條第2 項規定提
    起債務人異議之訴，請求撤銷本院99年度司執字第11198 號
    強制執行事件所為強制執行程序，為無理由，自應予以駁回
    。
據上論結，原告之訴為無理由，依民事訴訟法第385 條第1 項前
段、第78條，判決如主文。
中    華    民    國    99    年    11    月    11    日
                      民事第六庭法  官  李怡諄
以上正本係照原本作成。
如對本判決上訴，須於判決送達後20日內向本院提出上訴狀。如
委任律師提起上訴者，應一併繳納上訴審裁判費。
中    華    民    國    99    年    11    月    11    日
                                書記官  陳俊亦

司法院資訊處製作；財團法人民間司法改革基金會備份。
